【裁判字號】    89,簡上,406
【裁判日期】    900525
【裁判案由】    給付會款
【裁判全文】
臺灣高雄地方法院民事判決  八十九年度簡上字第四○六號
    上  訴  人  甲○○
    被上訴人    丙○○
                乙○○
右當事人間請求給付會款事件，上訴人對於中華民國八十九年八月八日本院八十八年
度雄簡字第三三六四號第一審判決提起上訴，本院判決如左：
    主  文
上訴駁回。
原判決關於駁回附帶上訴人丙○○在第一審超過新台幣陸拾伍萬元部分、乙○○超過
新台幣參拾萬元部分，及超過該部分假執行之聲請暨命該部分負擔訴訟費用之裁判均
廢棄。
右廢棄部分，附帶被上訴人應再給付附帶上訴人丙○○新台幣貳佰貳拾肆萬元、乙○○新台幣參拾萬元，並均自民國八十八年十二月二十四日起至清償日止，按年息百分
之五計算之利息。
其餘附帶上訴駁回。
第一、二審訴訟費用（含附帶上訴部分），除已確定部分外，均由上訴人即附帶被上
訴人負擔。
本判決第三項得假執行。
附帶上訴人其餘假執行之聲請駁回。
    事  實
甲、上訴人即附帶被上訴人方面：未於言詞辯論期日到場，惟據其以前於準備程序之
    主張及陳述如下：
一、聲明：（一）原判決除免假執行部分外，關於第一、二、五項命上訴人給付被上
    訴人丙○○新台幣（下同）二十七萬元及其法定利息、給付乙○○七萬六千元及
    其法定利息與各該部分假執行之宣告和命負擔該部分訴訟費用之裁判均廢棄。（
    二）右廢棄部分，被上訴人等在第一審之訴駁回。（三）附帶上訴駁回。
二、陳述：除與原審判決書所載者相同茲予引用外，補稱：
（一）關於應給付丙○○借款二十七萬元部分：原審判決以上訴人即附帶被上訴人於
      刑事案件中曾提及『二十七萬元部分，早已還清』等詞，認定上訴人即附帶被
      上訴人有自認之情，即稍嫌速斷。蓋若以上訴人於該刑事訴訟中辯稱之全部內
      容以觀，上訴人自民國八十年起就陸續與被上訴人丙○○有借款往來，則上訴
      人所稱之借款二十七萬元已還清，與被上訴人請求之二十七萬元，是否為同一
      ，並非無疑，從而，是否構成自認，仍值斟酌。又若果真該二十七萬元之借款
      ，並非同一，亦非自認。被上訴人丙○○應指出其借款之時間，並舉證證明是
      否已經交付上訴人該筆款項。
（二）對於應給付乙○○借款三十萬元部分：依照兩造當時借款之約定，為確保被上
      訴人之利益，確實已經將利息預扣。而且，上訴人的確於事後已對該筆借款清
      償共計四萬元之金額。
（三）關於附帶上訴人追加（擴張）原審起訴範圍部分，附帶被上訴人不同意。
（四）對於被上訴人即附帶上訴人所呈二萬元會單原本上之印章及添加乙○○部分是
      協調會時寫的，並非召集互助會時寫的。
三、證據：援用原審之立證方法。
乙、被上訴人即附帶上訴人方面：
一、聲明：（一）上訴駁回。（二）原判決第一、二、四、五項關於駁回附帶上訴人
    丙○○在第一審超過陸拾伍萬元部分、乙○○超過參拾萬元部分，及其利息之訴
    與超過部分假執行之聲請及命該部分負擔訴訟費用之裁判均廢棄。（三）右廢棄
    部分，附帶被上訴人應再給付附帶上訴人丙○○二百二十四萬元、乙○○三十萬
    元，並均自八十四年十一月十六日起至清償日止，按年息百分之五計算之利息。
    （四）右廢棄部分及附帶上訴之訴訟費用均由附帶被上訴人負擔。（五）第三、
    四項聲明，請准附帶上訴人提供擔保宣告假執行。
二、陳述：除與原審判決書所載者相同茲予引用外，補稱：
（一）關於應給付被上訴人即附帶上訴人丙○○借款二十七萬元部分：上訴人甲○○
      自始對向被上訴人丙○○借款二十七萬元之事實，於先前甲○○被訴詐欺案之
      檢察官偵訊及刑庭調查中均有承認，僅爭執此二十七萬元借款有無清償，是否
      同一筆借款而已，是有無清償事實即為有利於甲○○之事實，應由甲○○負舉
      証責任。
（二）對於被上訴人即附帶上訴人乙○○借款三十萬元部分：甲○○就此借款事實不
      否認，並有支票乙紙可憑，僅辯稱預扣利息三萬六千元及清償四萬元，然預扣
      利息本為商業上之習慣，要與本金借貸金額無涉，清償四萬元事實又無法舉証
      ，原審據此為其不利之判決，自屬合法有據。
（三）就丙○○參加五千元之互助會，究係二會抑十會部分：
      甲○○於其先前被訴詐欺案之檢察官偵查庭中確曾坦承丙○○參加其所起五千
      元互助會共十會，否則檢察官起訴書附表不會逕列會單編號十五至二十四共十
      會係丙○○所參加。本件互助會確為甲○○所起，其參加者姓名、住址，應知
      之甚稔，苟非丙○○確以其兒媳親人名義共參加十會，甲○○當可輕易舉証，
      除其承認之二會外，其餘八會究係何人所參加。然甲○○對此輕易可舉証且依
      法亦應由其舉証之事實，遲未舉証，且於台灣高等法院高雄分院刑事庭八十七
      年上訴字第二○三○號詐欺案審理時，於法官亦當庭令甲○○查報編號十七至
      二十四號之互助會係何人參加，甲○○亦迄未能舉報，足見其否認此八會非丙○○親友所參加，應屬遁詞。況苟非甲○○確有此八會之五千元互助會款尚未
      給付，其何以竟肯親筆書寫且自願提供二百九十四萬元之計算表予丙○○轉供
      法官審酌，並委請林樹根律師以律師函方式告知願以二百五十萬元和解，此非
      甲○○之授權與認諾，林律師當不致為此發出不利於甲○○之通知，故縱謂此
      為刑事庭法官之建議，但甲○○究積欠多少會款，其當心知肚明，苟非確有偌
      多之會款，其何願慎重其事，委請律師發函，要求和解？足認其應給付丙○○
      之款項，當絕不止於原判決認定之六十五萬元，而查兩造間又別無欠款，則丙○○所參加之五千元互助會，當如其自書計算表所列確為十會。因此，其自應
      再給付丙○○二百二十四萬元。
（四）就乙○○有無參加二萬元互助會部分：
    (1)此部分有甲○○親筆所寫編號三三之會單乙紙可稽，原審判決所述該二萬元互
      助會已由乙○○標取乙節，當係原審筆誤，查乙○○所稱已標取部分，係另一
      筆一萬元之互助會，非此二萬元者。按乙○○標取此一萬元互助會後，甲○○
      向乙○○借用三十萬元，亦有此一紙支票可憑。退一步言，乙○○苟已標取此
      二萬元會款，則究係何時標取、會款若干，均應由甲○○舉証。原審均未查明
      ，遽予乙○○不利之判決，自有不當。為此請求判決甲○○關於二萬元會款部
      分，應再給付乙○○三十萬元。
    (2)被上訴人即附帶上訴人乙○○曾參加甲○○八十三年四月一日招攬每會金額一
      萬元，共計四十一會之互助會一會（會單編號第十七），並於八十四年五月一
      日得標，收取之標金三十餘萬元，同年月八日甲○○依規定應交付乙○○，惟
      卻予侵占而開立八十四年七月八日三十萬元支票乙紙以為抵付，屆期無法兌現
      ，其又懇求將此支票日期更改為延後一年之八十五年七月八日，足証本造所標
      取者為一萬元互助會無訛。
（五）依民法債編施行法第十六條第一項規定「民法債編施行前發生之債務，至施行
      後不履行時，依民法債編之規定，負不履行之責任。」、民法第七百零九條之
      九第一項規定「因會首破產、逃匿或有其他事由致合會不能繼續進行時，會首
      及已得標會員應給付之各期會款，應於每屆標會期日平均交付於未得標之會員
      。但另有約定者，依其約定。」及同法條第三項規定「會首或已得標會員依第
      一項規定應平均交付於未得標會員之會款遲延給付，其遲延之數額已達兩期之
      總額時，該未得標會員得請求其給付全部會款。」本件上訴人於八十四年九月
      十五日止會，迄同年十一月十六日未支付分文，依上開法條之規定被上訴人即
      附帶上訴人即得請求全部之會款，並為其利息起算日，故利息之起算日應更正
      為八十四年十一月十六日起算。
三、證據：援用原審立證資料，另提出起訴書乙份、甲○○自書計算表乙份、追加告
    訴狀及其附件乙份、支票一紙、會單一紙、存證信函一份為證。
    理  由
一、本件上訴人即附帶被上訴人經合法通知，未於言詞辯論期日到場，核無民事訴訟
    法第三百八十六所列各款情形，爰依被上訴人即附帶上訴人請求，由其一造辯論
    而為判決。
二、按「訴狀送達後，原告不得將原訴變更或追加他訴。但有下列各款情形之一者，
    不在此限：．．三、擴張或減縮應受判決事項之聲明者。．．」、「除本章別有
    規定外，前編第一章之規定，於第二審程序準用之」、「對於簡易程序之第一審
    裁判，得上訴或抗告於管轄之地方法院。．．第一項之上訴及抗告程序，準用第
    四百三十四條第一項、第四百三十四條之一及第三編第一章、第四編之規定」，
    民事訴訟法第二百五十五條第一項第三款、第四百六十三條、第四百三十六條之
    一第一項、第三項分別定有明文。本件被上訴人即附帶上訴人丙○○於原審起訴
    主張請求上訴人即附帶被上訴人給付一百八十九萬元及自八十四年九月起至清償
    日止，按年息百分之五計算之利息，嗣於本院附帶上訴請求附帶被上訴人除應給
    付原審判決之六十五萬元外，應再給付二百二十四萬元及自八十四年十一月十六
    日起至清償日止，按年息百分之五計算之利息，即其參加五千元互助會八會之款
    項（8x5000x56=224000），雖附帶被上訴人就此擴張部分不同意，惟此擴張部分
    之基礎事實與原起訴之基礎事實（即上訴人招攬五千元之互助會部分，被上訴人
    丙○○係參加十會或二會）同一，且依前開條文規定，附帶上訴人於附帶上訴程
    序亦得擴張應受判決事項之聲明，故附帶上訴人丙○○擴張原起訴金額之請求，
    為法所許可，先予敘明。
乙、實體方面：
一、本件被上訴人即附帶上訴人起訴主張：上訴人即附帶被上訴人甲○○於八十二年
    五月二十五日、八十三年四月一日、八十三年十月五日，分別招攬每會金額分別
    為五千元、一萬元及二萬元之互助會，其中五千元之互助會共計七十一會，丙○○參加十會（會單編號十五至二十四）；一萬元之互助會共計四十一會，丙○○
    參加一會；二萬元之互助會共計三十三會，丙○○、乙○○各參加一會（會單編
    號二十四、三十三），未料甲○○於八十四年九月十五日宣告倒會，迄至倒會為
    止，丙○○已繳交三百三十七萬元之會款，乙○○已繳交三十萬元之會款（二人
    會款繳交之計算方式如附表一、二）；另上訴人甲○○前曾向丙○○借款二十七
    萬元，向乙○○借款三十萬元，合計積欠丙○○三百六十四萬元，乙○○六十萬
    元，為此被上訴人即附帶上訴人曾具狀向臺灣高雄地方法院檢察署告訴甲○○詐
    欺，因當時漏未計算乙○○三十萬元借款部分，故僅告訴詐欺三百九十四萬元，
    嗣於刑事案件審理中，甲○○同意給付二百九十四萬元，是連同事後發現乙○○
    借款三十萬元部分，並扣除甲○○已向丙○○清償七十五萬元部分，只起訴請求
    甲○○給付丙○○一百八十九萬元，給付乙○○六十萬元，及均自八十四年九月
    起至清償日止按年息百分之五計算之利息。嗣被上訴人丙○○於本院提起附帶上
    訴，認其參加五千元之互助會共有十會，原審僅認定二會，而附帶上訴人乙○○
    亦提起附帶上訴，認其確有參加二萬元之互助會，是附帶被上訴人甲○○應再給
    付附帶上訴人丙○○二百二十四萬元、給付附帶上訴人乙○○三十萬元及均自八
    十四年十一月十六日起至清償日止，按年息百分之五計算之利息等語。
二、上訴人即附帶被上訴人則以：（一）關於應給付丙○○借款二十七萬元部分，原
    審判決以上訴人於刑事案件中曾提及『二十七萬元部分，早已還清』等詞，即認
    定有自認之情，即稍嫌速斷。況此已還清之二十七萬元，與原告請求之二十七萬
    元，是否為同一，並非無疑。被上訴人丙○○應指出借款之時間，並舉證證明是
    否已經交付被告該筆款項。（二）對於應給付乙○○借款三十萬元部分，依照兩
    造當時借款之約定，為確保被上訴人之利益，確實已經將利息預扣，上訴人於事
    後已對該筆借款清償共計四萬元之金額。原審判決命上訴人給付被上訴人丙○○
    二十七萬元、給付乙○○七萬六千元及其法定利息與各該部分假執行之宣告暨命
    負擔該部分訴訟費用部分為不當，應予廢棄等語置辯。
三、本件被上訴人即附帶上訴人主張上訴人即附帶被上訴人甲○○於八十二年五月二
    十五日、八十三年四月一日、八十三年十月五日，分別招攬每會金額分別為五千
    元、一萬元及二萬元之互助會，其中五千元之互助會共計七十一會，丙○○參加
    十會（會單編號十五至二十四），一萬元之互助會共計四十一會，丙○○參加一
    會（編號二十六），二萬元之互助會共計三十三會，丙○○、乙○○各參加一會
    （會單編號二十四、三十三），上開互助會於八十四年九月十五日宣告倒會；另
    上訴人甲○○前曾向丙○○借款二十七萬元，向乙○○借款三十萬元，嗣甲○○
    已向丙○○清償七十五萬元之事實，業據其提出會單三紙、支票一紙、存證信函
    一份、追加告訴狀及其附件一份、起訴書一份、甲○○自書計算表一份為證，上
    訴人對於丙○○參加前開五千元之互助會二會、一萬元之互助會一會、二萬元之
    互助會一會及曾向乙○○借款三十萬元之事實不爭執，惟否認招攬前開互助會，
    並稱：被上訴人即附帶上訴人乙○○未參加二萬元之互助會，其亦未向丙○○借
    款二十七萬元，向乙○○借款三十萬元部分，已清償四萬元，及預扣利息三萬六
    千元等語，是本件應審酌者在於：（一）前開互助會是否由上訴人即附帶被上訴
    人甲○○招攬？（二）被上訴人即附帶上訴人丙○○參加五千元之互助會係十會
    抑或二會？（三）被上訴人即附帶上訴人乙○○是否參加二萬元之互助會一會？
    （四）甲○○有無向丙○○借款二十七萬元？（五）甲○○向乙○○借款三十萬
    元部分，已否清償？茲分別敘述如下：
（一）系爭三個互助會均係上訴人召集之事實，有互助會三紙為證，且該互助會單上
      均載明會首為上訴人甲○○；又被上訴人即附帶上訴人丙○○提出之二萬元互
      助會單原本上，亦蓋有甲○○本人之印章，雖上訴人即附帶被上訴人陳稱係協
      調會時始蓋上去云云，惟倘甲○○非會首，其何以於協調會時於會單上蓋章？
      況二萬元互助會會單上甲○○之簽名，經與其於本院八十六年訴字第八○一號
      刑事偽造文書等案件調查時歷次之簽名比對，其字跡相符，足見該會單上之簽
      名確為甲○○所親簽無訛；又上訴人即附帶被上訴人於前開刑事案件審理中亦
      均否認招攬前開互助會，惟均經刑事庭認定其係系爭三組互助會會首情事，亦
      經原審調閱臺灣高等法院高雄分院八十七年上訴字第二○三○號刑事案卷經本
      院查明屬實。故上訴人即附帶被上訴人甲○○辯稱其非會首云云，自不足採信
      。
（二）丙○○參加五千元之互助會係二會或十會部分：
    (1)上訴人即附帶被上訴人固否認會單上編號十七至二十四號等八會係被上訴人即
      附帶上訴人丙○○參加之會數，而上開五千元之互助會單上編號十七至二十四
      號記載之名稱「銘仔」、「呂太太」、「鳳珠」、「謝太」等人亦確非丙○○
      之名字，惟依民法修正前民間之互助會，通說為會首與會員之權利義務關係，
      是會首與各個會員間有繳交會款、收取會款之權利義務關係，也因此會首對於
      各個會員參加之會數、每次應收取之會款金額亦均熟知，此與會員相互間不見
      得熟識，甚或不曾見面應有區別。是會首對於會單上記載之會員名稱，或許僅
      係簡稱，惟每一編號代表之個體均應係存在，且為會首所知悉。上訴人即附帶
      被上訴人於前開臺灣高等法院高雄分院刑事案件八十八年三月五日調查中，經
      受命法官命其查報編號十七至二十四號之真實姓名及地址，惟其均未能提出。
      雖被上訴人即附帶上訴人丙○○亦未能提出其每次繳納十會會款之證明，惟依
      民間互助會繳交會款之習慣，亦鮮少於會首收取會款時要求會首寫立收據證明
      繳納之金額，是自難以此即認被上訴人即附帶上訴人丙○○未參加十會。是此
      部分尚須由其他之證據資料以資認定。
    (2)上訴人即附帶被上訴人甲○○於臺灣高等法院高雄分院八十八年三月十九日調
      查中陳稱：曾於偵查中寫二百九十四萬元之金額等語（見該刑事案卷第一百三
      十三頁反面），復於原審答辯（二）狀自認附件四（即會款二百一十萬元、借
      款五十七萬元、二十七萬元，總金額二百九十四萬元）之計算表為其親自書寫
      ，是上開附件四之真正為上訴人所不爭執。雖其辯稱：乃係依照各會員供述之
      金額填寫，並非有承認或承諾給付該金額之意思，惟若只依照上訴人所述丙○○參加二會，及其不爭執之一萬元、二萬元之互助會各一會，則會款總計金額
      亦只是一百一十三萬元（即5000x2x56+10000x1x27+20000x1x15=0000000），
      此金額與上訴人於附件四書寫之會款金額二百一十萬元（實際上被上訴人即附
      帶上訴人丙○○計算之會款金額三百三十七萬元，即
      5000x10x56+10000x1x27+20000x1x15=0000000），相差九十七萬元，而該金額
      非少數，上訴人又何能未經計算、思考，即遽以同意書寫附件四之總金額交予
      丙○○？
    (3)再上訴人即附帶被上訴人甲○○亦曾委任林樹根律師發函請丙○○於八十八年
      九月二十二日下午五時許至律師事務所辦理債權債務和解事宜，並於該函中提
      及「台端於八十八年八月二十三日下午五時許，至本律師事務所與甲○○商談
      和解，台端對甲○○所提之和解方案（方案內容：債權總金額為新台幣二百五
      十萬元，和解當日給付現金五十萬元，其餘二百萬元，以二個月為一期，每期
      給付二十萬元，簽發本票給付之）似能接受。為此，特通知台端前來辦理。」
      等語，復於八十八年十月二十六日以其本人名義，以高雄高分院郵局第七二八
      號存證信函，寄發存證信函，表明：「今寄上．．新台幣七十五萬元．．支票
      ，敬請收下，此支票部分先償還部分會款，餘款本人願遵循初步和解方案按月
      分期攤還」，有被上訴人提出之林樹根律師事務所八十八年九月十五日八八律
      函字第○一九號函及甲○○名義之存證信函可稽，是姑不論兩造於臺灣高等法
      院高雄分院中審理中雙方和解協商、退讓之金額為何，抑或該金額是否由法官
      勸諭，惟事後上訴人確曾委託律師發函解決，甚至以本人名義寄發存證信函願
      以二百五十萬元解決，則其對於與丙○○間之債權債務關係必有所計算，而認
      二百五十萬元為其可接受之範圍，益足徵其會款連同借款金額應高於二百五十
      萬元，否則以其認為之總會款金額為一百一十三萬元，何以願意給付高達一倍
      以上金額二百五十萬元？
    (4)被上訴人即附帶上訴人丙○○已於原審指稱編號五千元之互助會編號二十一、
      二十二是伊媳婦、十九、二十是伊兒子等語（見原審第五十二頁）；於原審八
      十九年六月二十九日言詞辯論期日更稱：銘仔是伊兒子李昭明、鳳珠是媳婦寶
      珠、謝太太及呂太太都是伊等語，反觀，上訴人係為與會員間權利義務關係熟
      悉之人，卻未提供反證以證明上開等人非丙○○以其媳婦、兒子名義參加，又
      未能說明依其所述丙○○之會款金額只有一百一十三萬元，卻願以二百五十萬
      元（包括會款及借款，而借款部分不超過五十七萬元）與丙○○解決債務事宜
      之正當、合乎情理之理由，是綜上所述，被上訴人即附帶上訴人丙○○確有參
      加五千元之互助會十會情事，應堪認定。原審認定丙○○只參加二會，尚有誤
      認。
（三）被上訴人即附帶上訴人乙○○是否參加二萬元之互助會一會：
    (1)此部分被上訴人即附帶上訴人乙○○已提出經甲○○簽名、蓋章，編號三十三
      號記載「乙○○」之二萬元互助會會單原本為證，上訴人對於會單編號三十三
      號刪除「阿美」而增加「乙○○」，及蓋用「甲○○」之印章之事實不為爭執
      ，惟辯稱是協調會時書寫，非召集時寫的等語，然其就此部分未舉證證明，且
      無論該部分係何時書寫，倘乙○○未參加上開互助會，何以甲○○會親自書寫
      添加乙○○名字，並蓋用其本人印章？上訴人主張乙○○未參加上開二萬元互
      助會，卻未舉證證明，是其辯稱乙○○未參加二萬元互助會等語，自不足採信
      。
    (2)原審雖以縱乙○○參加該二萬元之互助會，惟乙○○亦稱已標取，再借款三十
      萬元予甲○○，而認乙○○不得依會款法律關係再行請求此部分款項等語，然
      被上訴人即附帶上訴人乙○○於原審所稱標取之互助會，係指另筆甲○○於八
      十三年四月一日招攬每會金額一萬元，共計四十一會之互助會情事，已據其於
      本院準備程序中具狀陳述在卷，並提出會單一紙為證，上訴人收受此準備書狀
      繕本後，未為爭執，是被上訴人即附帶上訴人乙○○於本院主張其參加之二萬
      元互助會尚未標取情事，應堪採信。原審此部分亦有誤認。
（四）甲○○有無向丙○○借款二十七萬元部分：
    (1)上訴人即附帶被上訴人甲○○對於被上訴人即附帶上訴人丙○○提出之附件四
      為其親筆親寫情事不為爭執，已如前述，而該附件四上記載丙○○部分「借款
      五十七萬元、二十七萬元」，有該附件四可稽，核與當初丙○○於臺灣高雄地
      方法院檢察署偵查中對於甲○○提出詐欺告訴時，所提出之附表記載借款五十
      七萬元（其中二十七萬元無單據）相合，再上訴人甲○○於刑事案件之選任辯
      護人於八十六年四月十四日之辯護意旨狀中關於「順序３丙○○部分」稱：「
      至於借款部分，自民國八十年起，被告即曾向丙○○調借現金，．．．被告並
      已陸續還清，且系爭票款三十萬元部分，已先預扣半年利息三萬六千元，而被
      告已償還四萬元，另二十七萬元部分，早已還清．．」等語，是由上訴人甲○○書寫之附件四及前開辯護意旨狀可知，甲○○確曾向丙○○借款二十七萬元
      ，是其就有無清償之事實，應負舉證責任，惟其就已清償之事實，未舉證證明
      ，自難認其已清償該筆款項。
    (2)雖其於上訴理由狀否認有該筆借款，並要求丙○○應提出借款時間、交付之證
      明，甚或主張其於刑事庭所稱已還清之二十七萬元，與丙○○請求之二十七萬
      元是否同一，並非無疑。然甲○○既已親筆書寫借款五十七萬元之附件四交予
      丙○○，且於刑事庭提出前開辯護意旨狀主張二十七萬元已清償，則其對於向
      丙○○借款二十七萬元部分並不否認，是借款人自毋庸再就已借款之事實負舉
      證責任。縱如其上訴理由所述已還清之二十七萬元借款與本件丙○○請求之二
      十七萬元係不同筆借款，則其亦應就此主張對其有利於己之事實負舉證責任，
      惟其迄未舉證以證明，自難據以認定其於刑事庭所稱之已還清之二十七萬元與
      本件二十七萬元係不同筆款項，從而為有利於上訴人之認定。
（五）甲○○向乙○○借款三十萬元部分，是否已為一部清償部分：按當事人主張有
      利於己之事實者，就其事實有舉證之責任，民事訴訟法第二百七十七條前段定
      有明文。本件上訴人對於借款三十萬元之事實不否認，惟辯稱已預扣利息三萬
      六千元，及清償四萬元，惟就此有利於己之清償事實均未舉證證明，且縱有預
      扣「利息」，其所預扣者亦非「本金」，自不得以預扣之利息，而認係本金之
      清償，應認其抗辯為無理由。
（六）綜上所述，被上訴人即附帶上訴人丙○○主張其參加甲○○招攬每會金額五千
      元之互助會十會、乙○○參加甲○○招攬每會金額二萬元之互助會一會，而甲○○向丙○○借款二十七萬元、向乙○○借款三十萬元，且均未清償情事，應
      堪認定。
四、按內標制之民間互助會會員於得標後，應按期繳納全額之合會金，是未標取合會
    金之會員就已得標之會員部分，得請求會首交付全額之合會金，此為眾所週知之
    事實，故被上訴人即附帶上訴人於上訴人止會後，自得依已得標之會員數請求上
    訴人按全額合會金計算合會金。查系爭五千元之互助會至八十四年九月十五日止
    會時，已開標之會數為五十六會，二萬元之互助會至止會時，已開標之會數為十
    五會，則被上訴人即附帶上訴人丙○○就五千元之互助會得請求之會數為十會，
    扣除原審已計算兩造不爭執之二會，丙○○尚得請求八會之會款即二百二十四萬
    元（5000x8x56=0000000），而乙○○部分得請求一會之會款為三十萬元（即
    20000x1x15=300000）。
五、按給付有確定期限者，債務人自期限屆滿時起，負遲延責任。給付無確定期限者
    ，債務人於債權人得請求給付時，經其催告而未為給付者，自受催告時起，負遲
    延責任。其經債權人起訴，或依督促程送達支付命令者，與催告有同一之效力。
    民法第二百二十九條第一項、第二項分別定有明文。本件上訴人即附帶被上訴人
    甲○○應給付被上訴人即附帶上訴人之會款金額，已如前述，惟此會款部分無確
    定之給付期限，而附帶上訴人復未經催告程序即逕行起訴，揆諸前開規定，應以
    起訴狀繕本送達代催告，故本件遲延利息應自起訴狀繕本送達翌日即八十八年十
    二月二十四日起算。附帶上訴人雖以：系爭互助會於八十四年九月十五日止會，
    而遲延之數額已達兩期之總額，依民法債編施行法第十六條第一項「民法債編施
    行前發生之債務，至施行後不履行時，依民法債編之規定，負不履行之責任」、
    民法第七百零九條之九第一項「因會首破產、逃匿或有其他事由致合會不能繼續
    進行時，會首及已得標會員應給付之各期會款，應於每屆標會期日平均交付於未
    得標之會員。但另有約定者，依其約定。」及同法第三項「會首或已得標會員依
    第一項規定應平均交付於未得標會員之會款遲延給付，其遲延之數額已達兩期之
    總額時，該未得標會員得請求其給付全部會款」等規定，可請求自八十四年十一
    月十六日起算遲延利息等語，惟本件系爭每會金額五千元及二萬元之互助會係分
    別於八十二年五月二十五日、八十三年十月五日召集，已如前述，是於八十八年
    四月二十一日民法債編修正公布第十九節之一合會之相關規定前，系爭互助會即
    已存在。又民法債編施行法第十六條第一項雖規定「民法債編施行前發生之債務
    ，至施行後不履行時，依民法債編之規定，負不履行之責任」，然該條所謂之「
    民法債編施行」係指十八年十一月二十二日國民政府公布，十九年五月五日施行
    之債編規定；非指八十八年四月二十一日總統修正公布之「民法債編修正」之相
    關規定。故附帶上訴人援引民法債編施行法第十六條第一項規定，溯及既往援引
    八十八年四月二十一日民法債編修正之合會相關規定以計算利息，尚有誤認。
六、綜上所述，本件兩造就丙○○參加系爭互助會五千元部分二會、一萬元及二萬元
    部分各一會，均不爭執，且就此部分均未提起上訴或附帶上訴，有上訴理由及附
    帶上訴理由狀可稽。而附帶上訴人丙○○提起附帶上訴擴張請求之金額係五千元
    互助會八會部分，另附帶上訴人乙○○則係請求二萬元互助會之會款共三十萬元
    部分，亦有附帶上訴理由狀可稽。從而，附帶上訴人基於合會之法律關係，請求
    附帶被上訴人再給付丙○○二百二十四萬元（含擴張部分）、給付乙○○三十萬
    元，及均自八十八年十二月二十四日起至清償日止，按年息百分之五計算之利息
    ，即屬正當，應予准許。至附帶上訴人逾此部分之請求（即利息請求自八十四年
    十一月十六日起算）則無理由，不應准許。原判決就上開應准許部分（不含擴張
    部分）為不利於附帶上訴人之認定，尚有未洽，附帶上訴人指摘原判決此部分不
    當，求予廢棄改判，為有理由，應由本院予以廢棄，併同附帶上訴人擴張聲明部
    分，改判如主文第二項、第三項所示。至附帶上訴人超過上開應准許部分之請求
    ，則無理由，此部分之附帶上訴應予駁回。又上訴人甲○○既有分別向被上訴人
    丙○○、乙○○借款二十七萬元、三十萬元，且迄未清償，已如前述，則原審就
    此部分為上訴人敗訴之判決，並無違誤。上訴意旨指摘原判決此部分不當，求予
    廢棄，為無理由，應予駁回。
七、附帶上訴人雖陳明願供擔保請求宣告假執行，經核其附帶上訴有理由部分，係本
    於合會有所請求，為民事訴訟法第四百二十七條第二項之訴訟，爰依民事訴訟法
    第三百八十九條第一項第三款依職權宣告假執行。至其餘假執行之聲請，則因該
    部分附帶上訴被駁回而失所附麗，併駁回之。
八、據上論結，本件上訴為無理由，附帶上訴為有理由，依民事訴訟法第四百三十六
    條之一第三項、第四百四十九條第一項、第四百六十三條、第三百八十五條第一
    項前段、第七十九條但書、第三百八十九條第一項第三款，判決如主文。
中      華      民      國    九十      年      五      月    二十五  日
                              臺灣高雄地方法院民事第六庭
~B審判長法官
~B法      官
~B法      官
如不服本判決，應於判決送達後二十日內向本院提出上訴狀並表明上訴理由，如於本
判決宣示後送達前提起上訴者，應判決送達後十日內補提上訴理由書（須附繕本）。
如不服本判決，應於收受送達後二十日內向本院提出上訴書狀，其未表明上訴理由者
，應於提出上訴後二十日內向本院補提理由書狀（均須按他造當事人之人數附繕本）
上訴時應提出委任律師或具有律師資格之人之委任狀；委任有律師資格者，另應附具
律師及格證書及釋明委任人與受任人有民事訴訟法第四百六十六條之一第一項但書或
第二項（詳附註）所定關係之釋明文書影本。
中      華      民      國    九十      年      五      月    二十五  日
~B法院書記官
附表一
  丙○○部分：
┌───┬───────┬──────┬───────┬────────┐
│ 編號 │  每會會款金額│   參加會數 │   已開標會數 │  繳納金額      │
├───┼───────┼──────┼───────┼────────┤
│ 一   │  五千元      │   十會     │   五十六     │  二百八十萬元  │
├───┼───────┼──────┼───────┼────────┤
│ 二   │  一萬元      │   一會     │   二十七     │  二十七萬元    │
├───┼───────┼──────┼───────┼────────┤
│ 三   │ 二萬元       │   一會     │   十五       │  三十萬元      │
└───┴───────┴──────┴───────┴────────┘
附表二
  乙○○部分
┌───┬───────┬──────┬───────┬────────┐
│ 編號 │  每會會款金額│   參加會數 │   已開標會數 │  繳納金額      │
├───┼───────┼──────┼───────┼────────┤
│ 一   │ 二萬元       │   一會     │   十五       │  三十萬元      │
└───┴───────┴──────┴───────┴────────┘


司法院資訊處製作；財團法人民間司法改革基金會備份。
